ACORDAO-COMPLETO-2399444

ACÓRDÃO 4068/2021 ATA 7/2021 - PRIMEIRA CÂMARA

VISTOS, relatados e discutidos estes autos de 5 (cinco) atos de Pensão Militar, submetidos à apreciação deste Tribunal para fins de registro, nos termos do inciso III do art. 71 da Constituição Federal de 1988, atos esses cadastrados e disponibilizados ao TCU por intermédio do Sistema Sisac, na forma dos arts. 2º, caput e incisos I e IV, e 4º, caput, da Instrução Normativa TCU 78/2018,
ACORDAM os Ministros do Tribunal de Contas da União, reunidos em Sessão da 1ª Câmara, diante das razões expostas pelo Relator e com fundamento nos arts. 1º, inciso V, e 39, inciso II, ambos da Lei 8.443/92, c/c o art. 259, inciso II, do Regimento Interno, em:
9.1. considerar legais os atos constantes das peças 5 e 6, relativos às pensões militares em favor de Alexandra Ricette Costa da Conceição e Edson Raimundo Teixeira de Oliveira, autorizando-lhes o registro, nos termos do § 1º do art. 260 do Regimento Interno desta Corte de Contas, desde que do ato constante da peça 5 seja excluída a beneficiária Nilza Bonard, tendo em vista o seu falecimento em 2014;
9.2. considerar ilegais e negar registro aos atos de concessão pensão militar em favor de Maria Aparecida Trevisan (peça 2) , Luzia Mastrange dos Santos Silveira (peça 3) e Maria Salete Souza de Medeiros (peça 4) ;
9.3. dispensar a devolução dos valores indevidamente recebidos até a data da ciência deste Acórdão, com base no Enunciado 106 da Súmula da Jurisprudência do TCU;
9.4. determinar à Diretoria de Administração de Pessoal - Comando da Aeronáutica que:
9.4.1. faça cessar os pagamentos decorrentes dos atos impugnados, comunicando ao TCU, no prazo de 15 (quinze) dias, as providências adotadas, nos termos do art. 262, caput, do Regimento Interno do TCU, do art. 8º, caput, da Resolução-TCU 206/2007 e do art. 19, caput, da Instrução Normativa-TCU 78/2018;
9.4.2. proceda à regularização do posto ou graduação que serve de base de cálculo para os proventos das pensões militares cujo registro foi negado, contemplando o posto ou graduação imediatamente inferior ao que foi utilizado como referência para o benefício;
9.4.3. emita novos atos de pensão, livres da irregularidade apontada, submetendo-os ao TCU, no prazo de trinta dias, consoante os arts. 262, § 2º, do Regimento Interno do TCU e 19, § 3º, da Instrução Normativa TCU 78/2018;
9.4.4. informe às interessadas nas pensões consideradas ilegais que, no caso de não provimento de recursos eventualmente interpostos, deverão ser repostos os valores recebidos após a ciência deste Acórdão pela Diretoria de Administração de Pessoal - Comando da Aeronáutica;
9.4.5. comunique imediatamente às interessadas o teor desta deliberação, encaminhando ao TCU, no prazo de 30 (trinta) dias, comprovante da respectiva data de ciência, nos termos do art. 4º, § 3º, da Resolução-TCU 170/2004;
9.5. determinar à Sefip que:
9.5.1. acompanhe o cumprimento das determinações elencadas nos itens 9.4.1 a 9.4.5 deste Acórdão; e
9.5.2. arquive os autos.

Pessoal: Pensão Militar.

Primeira Câmara

Comando da Aeronáutica.

3. Interessados: Alexandra Ricette Costa da Conceição, CPF XXX.512.037-XX; Edson Raimundo Teixeira de Oliveira, CPF XXX.956.862-XX; Luzia Mastrange dos Santos Silveira, CPF XXX.783.217-XX; Maria Aparecida Trevisan, CPF XXX.723.039-XX; Maria Salete Souza de Medeiros, CPF XXX.337.364-XX; Nilza Bonard, CPF XXX.973.207-XX.

13.1. Ministros presentes: Walton Alencar Rodrigues (Presidente), Benjamin Zymler, Vital do Rêgo e Jorge Oliveira.
13.2. Ministros-Substitutos presentes: Augusto Sherman Cavalcanti (Relator) e Weder de Oliveira.

AUGUSTO SHERMAN

Cuidam os autos de 5 atos de pensão militar, submetidos à apreciação deste Tribunal para fins de registro, nos termos do inc. III do art. 71 da Constituição Federal de 1988, atos esses cadastrados e disponibilizados ao TCU por intermédio do Sistema Sisac, na forma dos arts. 2º, caput e incs. I e IV, e 4º, caput, da Instrução Normativa TCU 78/2018.
2.	A unidade técnica, ao analisar os fundamentos legais das concessões bem como as informações prestadas pelo órgão do controle interno, lavrou a instrução constante da peça 8, adiante parcialmente transcrita, com eventuais ajustes de forma:
"INTRODUÇÃO
1. Trata-se de atos de concessão de pensão militar aos beneficiários supracitados, pensões estas concedidas pelo Comando da Aeronáutica.
2. Os atos foram submetidos à apreciação do Tribunal de Contas da União (TCU) para fim de registro, nos termos do art. 71, inciso III, da Constituição Federal. O cadastramento e a disponibilização ao TCU ocorreram por intermédio do Sistema de Apreciação e Registro de Atos de Admissão e Concessões (Sisac) , na forma dos arts. 2º, caput e inciso I e IV, e 4º, caput, da Instrução Normativa - TCU 78/2018.
EXAME TÉCNICO
3. Os procedimentos para exame, apreciação e registro de atos de pessoal encontram-se estabelecidos na Instrução Normativa TCU 78/2018 e na Resolução TCU 206/2007. Em seus arts. 4º, § 2º, e 3º, § 3º, respectivamente, essas normas dispõem que os atos de pessoal disponibilizados por meio do Sisac devem ser submetidos a crítica automatizada do próprio sistema, com base em parâmetros predefinidos.
4. Relativamente aos atos de concessão de pensão militar, as rotinas de crítica das informações cadastradas no Sisac foram elaboradas e validadas levando-se em conta as peculiaridades desses atos. Os itens de verificação do sistema compreendem prazos e fundamentos legais, assim como eventuais ocorrências de acumulação. Trata-se de verificações mais abrangentes, minuciosas e precisas do que aquelas que podem ser realizadas por mãos humanas, proporcionando um nível de segurança ainda maior.
5. Além da crítica automatizada, há verificação humana adicional no caso de haver alertas do sistema ou informações não formatadas, como esclarecimentos do gestor ou do controle interno. 
6. Os procedimentos a que os atos foram submetidos não constataram qualquer óbice à apreciação pela legalidade destes. Em consulta aos sistemas disponibilizados para o TCU não foram constatadas acumulações das aludidas pensões com cargos, funções e outros benefícios previdenciários que pudessem macular os atos de concessão em comento.
6.1. O interessado EDSON RAIMUNDO TEIXEIRA DE OLIVEIRA (60050/2019) acumula o benefício com uma pensão civil do serviço público estadual do Pará, enquanto que a pensionista LUZIA MASTRANGE DOS SANTOS SILVEIRA (58850/2019) acumula o benefício com uma aposentadoria pelo Regime Próprio da Previdência Social.
6.2. Já a pensionista MARIA SALETE SOUZA DE MEDEIROS (59200/2019) acumula o benefício com aposentadoria pelo Regime Geral da Previdência Social.
6.3. No que concerne às demais interessadas, cumpre esclarecer que as aludidas pensionistas recebem apenas o benefício em exame.
7. Observa-se que as situações descritas encontram amparo legal no Art. 29, incisos I e II, da Lei das Pensões Militares - Lei 3.765/1960, que permite as aludidas acumulações, observado o disposto no art. 37, inciso XI, da Constituição Federal.
8. Assim, cabe proposta de que os atos sejam considerados legais e registrados.
CONCLUSÃO
9. A abrangência e a profundidade das verificações levadas a efeito fundamentam convicção de legalidade dos atos. Assim, cabe proposta no sentido de que sejam considerados legais, promovendo-lhe os registros.
PROPOSTA DE ENCAMINHAMENTO
10. Ante o exposto, propõe-se considerar legais e determinar os registros dos atos de concessão no presente processo, com fundamento nos arts. 71, inciso III, da Constituição Federal, 1o, inciso V, e 39, inciso II, da Lei 8.443/1992 e 260, § 1o, do Regimento Interno do Tribunal de Contas da União, bem como art. 7º, § 4º, da IN 78/2018."
3.	Em seu pronunciamento regimental, no entanto, o Ministério Público junto a esta Casa, neste ato representado pelo Procurador Júlio Marcelo de Oliveira, apresentou posicionamento parcialmente divergente (peça 10) :
"Trata-se de processo consolidado com cinco atos de pensões militares deferidas pelo Ministério da Defesa/Comando da Aeronáutica, com pareceres pela legalidade emitidos pelo controle interno e pela Secretaria de Fiscalização de Pessoal - Sefip.
Os militares Antonio Candinho Lovato (peça 2) , Orlando dos Santos (peça 3) e Ivanildo Toscano de Medeiros (peça 4) instituíram pensões com proventos calculados com dois postos acima em relação àqueles que ocupavam no serviço ativo.
Tendo em vista que os instituidores contavam mais de 30 anos de tempo de serviço em 29/12/2000, faziam jus somente a proventos calculados com grau hierárquico imediato.
O segundo aumento decorreu da extensão indevida da vantagem estabelecida no art. 110 da Lei 6.880/1980, conforme o fundamento legal lançado nos atos, código de referência REF-13, a militares já reformados por idade, conforme indicam os atos Sisac 10714952-07-2000-001909-2 (Antonio Candinho Lovato) e 10000305-07-1998-000346-0 (Orlando dos Santos) .
Quanto a Ivanildo Toscano de Medeiros (peça 4) , o formulário informa, no Campo 'Forma de envio da reforma inicial', o seguinte: 'Não registrado'. A ausência dessa informação nos sistemas do Tribunal, no entanto, não prejudica a análise presente do ato de pensão. Isso porque o interessado, como os demais, também era reformado, no caso, desde 27/10/1990, conforme se extrai do campo 'Data da reforma INICIAL'. Data em que completara 56 anos, limite de permanência na reserva remunerada do militar, suboficial, nascido em 27/10/1934.
Tendo em vista que os valores das pensões derivadas dessas reformas estão acima do devido, os respectivos atos devem ser considerados ilegais, com negativa de registro perante esta Corte de Contas, conforme o entendimento firmado pelo Acórdão 2225/2019-TCU-Plenário, cujo sumário dispõe:
'Sumário: atos de reforma. Alteração de uma das concessões para elevação, em um grau hierárquico, do posto sobre o qual calculados os proventos do inativo, em face da superveniência de invalidez permanente decorrente de doença especificada em lei. Militar anteriormente reformado com proventos já calculados sobre o posto hierárquico superior, por tempo de serviço. Ausência de previsão legal para extensão da vantagem estabelecida no art. 110 da Lei 6.880/1980 a militares já reformados, bem como para o acréscimo de dois postos no cálculo dos proventos. Negativa de registro. Determinações. Legalidade e registro das demais concessões.'
Os atos em questão ingressaram neste Tribunal em 2019, de forma que podem ser apreciados sem a necessidade de prévia oitiva das pensionistas, nos termos do Acórdão 587/2011-TCU-Plenário.
Ante o exposto, o Ministério Público de Contas manifesta-se pela ilegalidade das pensões militares instituídas por Antonio Candinho Lovato (peça 2) , Orlando dos Santos (peça 3) e por Ivanildo Toscano de Medeiros (peça 4) e aquiesce à proposta oferecida nos autos pela Sefip, quanto aos demais atos em exame."
É o relatório.

não há.

Procurador Júlio Marcelo de Oliveira.

PENSÃO MILITAR. CONSTATAÇÃO EM TRÊS ATOS DE QUE OS PROVENTOS FORAM CALCULADOS COM BASE EM BENEFÍCIO CONCEDIDO (POSTO/GRADUAÇÃO SUPERIOR IMEDIATA) A INSTITUIDOR QUE FORA REFORMADO POR HAVER ATINGIDO A IDADE-LIMITE PARA PERMANÊNCIA NA RESERVA REMUNERADA. ILEGALIDADE E NEGATIVA DE REGISTRO DE TRÊS ATOS. DETERMINAÇÕES. LEGALIDADE DOS OUTROS DOIS ATOS, COM AUTORIZAÇÃO PARA SEU REGISTRO, EXCLUINDO-SE UMA BENEFICIÁRIA, EM FUNÇÃO DO SEU FALECIMENTO.

PENSÃO MILITAR (PMIL)

Cuidam os autos de 5 (cinco) atos de pensão militar, submetidos à apreciação deste Tribunal para fins de registro, nos termos do inciso III do art. 71 da Constituição Federal de 1988, atos esses cadastrados e disponibilizados ao TCU por intermédio do Sistema Sisac, na forma dos arts. 2º, caput e incisos I e IV, e 4º, caput, da Instrução Normativa TCU 78/2018.
2.	Os benefícios deferidos aos pensionistas Nilza Bonard, Alexandra Ricette Costa da Conceição e Edson Raimundo Teixeira de Oliveira, retratados nas peças 5 e 6, encontram-se conformes aos normativos regentes, podendo ser apreciados pela legalidade com o subsequente registro, nos termos sugeridos pela unidade instrutiva, desde que, do ato constante da peça 5, seja excluída a beneficiária Nilza Bonard, tendo em vista o seu falecimento em 2014, conforme registro constante da base do sistema CPF (peça 11) .
3.	No que tange, especificamente, às pensões instituídas por Antonio Candinho Lovato em favor de sua companheira Maria Aparecida Trevisan (peça 2) ; por Orlando dos Santos em favor de sua filha Luzia Mastrange dos Santos Silveira (peça 3) ; e por Ivanildo Toscano de Medeiros em favor de sua viúva Maria Salete Souza de Medeiros (peça 4) , concordo com a sinalização do representante do Parquet especializado quanto à existência de ilegalidade.
4.	Em todos esses casos, os instituidores dos benefícios, após passarem para a reserva fazendo jus a proventos calculados com grau hierárquico imediato, em função de contarem com mais de 30 anos de serviço ativo, foram reformados em função de atingirem a idade-limite de permanência na reserva remunerada. Em momento posterior, devido a virem a ser acometidos de doença especificada, foi-lhes conferida melhoria da reforma com o grau hierárquico superior.
5.	Contudo, ao analisar o caput do art. 110 da Lei 6.880/1980, com a redação dada pela Lei 7.580/1986, percebe-se a disposição expressa de que a melhoria de remuneração nele prevista aplica-se somente aos militares da ativa ou da reserva remunerada e deve ser calculada sempre com base no soldo correspondente ao grau hierárquico que o militar possuía na ativa, nos seguintes termos:
"Art. 110. O militar da ativa ou da reserva remunerada, julgado incapaz definitivamente por um dos motivos constantes dos incisos I e II do art. 108, será reformado com a remuneração calculada com base no soldo correspondente ao grau hierárquico imediato ao que possuir ou que possuía na ativa, respectivamente."
6.	Embora este Tribunal haja adotado posicionamento diverso acerca da matéria em alguns casos no passado, cabe ressaltar que, por meio do Acórdão 2225/2019-TCU-Plenário, relatado pelo Ministro Benjamin Zymler, pacificou-se o entendimento no sentido de que a melhoria prevista no referido dispositivo não se aplica ao militar que já se encontra reformado no momento da invalidez.
7.	Importante frisar que tal exegese alinhou o entendimento desta Corte com a jurisprudência do Superior Tribunal de Justiça acerca da matéria, conforme se verifica na ementa transcrita abaixo da decisão proferida nos autos do Recurso Especial 1.784.347/RS, relatado pelo Ministro Herman Benjamin:
"PROCESSUAL CIVIL. ADMINISTRATIVO. MILITAR REFORMADO POR ATINGIR A IDADE LIMITE NA RESERVA. INVALIDEZ SUPERVENIENTE À INATIVAÇÃO. REFORMA COM REMUNERAÇÃO CORRESPONDENTE AO GRAU HIERÁRQUICO IMEDIATO. IMPOSSIBILIDADE. SÚMULAS 7 E 83 DO STJ.
1. O art. 110 da Lei 6.880/1980 prevê o direito de o militar da ativa ou da reserva remunerada ser reformado com a remuneração calculada com base no soldo correspondente ao grau hierárquico imediato ao que possuir.
2. O Tribunal de origem asseverou: 'o autor foi reformado ex officio em 21/05/2006, por ter atingido idade limite de permanência na reserva, nos termos do art. 106, I, d, da Lei n° 6.880/80. Pretende, agora, a melhoria da reforma para que seus proventos passem a ser calculados com base na remuneração do posto superior na inatividade, em razão da superveniência de moléstia que determina a sua invalidez (neoplasia maligna constatada em 04/01/2008) '.
3. É inviável reanalisar a constatação das datas da reforma e da eclosão da moléstia, pois inarredável a revisão do conjunto probatório dos autos para afastar as premissas fáticas estabelecidas pelo acórdão recorrido. Aplica-se, portanto, o óbice da Súmula 7/STJ.
4. Ao reconhecer que o direito ora pugnado alcança apenas os militares da ativa ou da reserva remunerada, não prevendo a possibilidade da alteração de proventos de militar reformado por atingir a idade limite na reserva, o Tribunal a quo decidiu em consonância com a jurisprudência do STJ, razão pela qual incide a Súmula 83 do STJ. Precedentes: REsp 1.381.724/RS, Relatora Ministra REGINA HELENA COSTA, PRIMEIRA TURMA, DJe 10/5/2017; e AgRg no REsp 1.539.940/RS, Relatora Ministra ASSUSETE MAGALHÃES, SEGUNDA TURMA, DJe 29/3/2016.
5. Recurso Especial não conhecido. (REsp 1784347/RS, Rel. Min. Herman Benjamin, Segunda Turma, julgado em 2/4/2019, DJe de 23/4/2019) ".
8.	Ademais, cumpre registrar que, em atenção aos princípios da segurança jurídica e da boa-fé, este Tribunal resguardou a situação daqueles servidores que foram destinatários do benefício do art. 110, § 1º, da Lei 6.880/1980, cujos atos concessórios foram apreciados por este TCU até a data de prolação do Acórdão 2225/2019-TCU-Plenário.
9.	Assim, os atos de pensão militar constantes das peças 2, 3 e 4 não poderão prosperar nos moldes em que foram concedidos, sem prejuízo de que novos atos sejam encaminhados ao Tribunal para oportuna deliberação, livres da irregularidade ora apontada.
10.	Considerando tratar-se de ilegalidade relacionada a processo de concessão, perfilho o entendimento de que o julgamento proposto não implica a obrigatoriedade de ressarcimento das importâncias indevidamente recebidas de boa-fé, até a data do conhecimento desta deliberação pelo órgão concedente, razão pela qual julgo aplicável o Enunciado 106 da Súmula de Jurisprudência do deste Tribunal.
11.	Destaco que os atos da pensão militar instituídas por Antonio Candinho Lovato (peça 2) , Orlando dos Santos (peça 3) e Ivanildo Toscano de Medeiros foram disponibilizados ao TCU, respectivamente, em 16/7/2019, 31/7/2019 e 19/6/2019, os três, portanto, há menos de 5 (cinco) anos, não lhes sendo aplicável, portanto, a nova orientação do STF consubstanciada no RE 636.553/RS.
	Diante do exposto, ao acolher parcialmente a proposta alvitrada pela unidade técnica com o ajuste alvitrado pelo MP/TCU e a observação que acrescentei acerca do falecimento de Nilza Bonard, manifesto-me por que o Tribunal aprove o Acórdão que ora submeto à deliberação deste Colegiado.
TCU, Sala das Sessões Ministro Luciano Brandão Alves de Souza, em 16 de março de 2021.
AUGUSTO SHERMAN CAVALCANTI 
Relator